臺灣基隆地方法院刑事判決　　　　　　　94年度簡上字第85號
上　訴　人
即　被　告　丁○○
上列上訴人因妨害名譽案件，不服本院基隆簡易庭94年度基簡字
第258號，中華民國94年6月13日第一審判決（聲請簡易判決處刑
書案號：臺灣基隆地方法院檢察署94年度偵字第678號）提起上
訴，本院管轄之第二審合議庭判決如下：
        主  文
上訴駁回。
丁○○緩刑肆年。
　　　　事實及理由
一、本件事實及理由均引用本院基隆簡易庭第一審判決書所載之
    事實及理由（如附件所示）。另補充如下：被告於本院仍執
    前詞辯稱：伊雖有在網際網路上書寫如聲請簡易判決處刑書
    所載文字，但是伊認為告訴人為人師表，其在學校裡之所作
    所為應該接受公評，而且伊所評論的事，是與告訴人指摘應
    用外語系前系主任戊○○之不法行為（該等不法行為有經北
    檢不起訴處分）有關，況伊是根據事實來發表評論，並不是
    無的放矢，而且所評論的事項是與公共利益有關的，不是針
    對告訴人的私德加以漫罵或指摘或傳述云云。惟查：(一)、關
    於刑法第三百十條誹謗罪與憲法上言論自由之關係，除據司
    法院大法官會議作成釋字第509號解釋（詳見第一審判決）
    外，最高法院亦以93年度台上字第1979號判決要旨揭示「言
    論自由為人民之基本權利，有個人實現自我、促進民主政治
    、實現多元意見等多重功能，維護言論自由即所以促進民主
    多元社會之正常發展，與個人名譽之可能損失，兩相權衡，
    顯然有較高之價值，國家應給予最大限度之保障。是行為人
    以善意發表言論，對於可受公評之事而為適當之評論，或行
    為人雖不能證明言論內容為真實，但所言為真實之舉證責任
    應有相當程度之減輕（證明強度不必至於客觀之真實），且
    不得完全加諸於行為人。倘依行為人所提證據資料，可認有
    相當理由確信其為真實，或對行為人乃出於明知不實故意捏
    造或因重大過失、輕率、疏忽而不知其真偽等不利之情節未
    善盡舉證責任者，均不得謂行為人為未盡注意義務而有過失
    。縱事後證明其言論內容與事實不符，亦不能令負侵權行為
    之損害賠償責任，庶幾與『真實惡意』（actual malice）
    原則所揭櫫之旨趣無悖。」(二)、證人戊○○雖於本院94年10
    月4日審理時證稱被證9至被證11等文件係教育部所指派評鑑
    委員於92年11月某日早上至台北商業技術學院時，告訴人站
    在校門口散發予進入校園之所有評鑑委員的等語，即告訴人
    於本院同年月25日審理時亦不否認此點，其進一步指陳其當
    日準備了約20份之該等文件散發予評鑑委員，其事先亦有發
    給校長、教育部長等語，其又針對為何於被證9書寫前應用
    外語系主任戊○○「跋扈、濫用行政權力、硬坳錯誤，將大
    家當白癡」之字句提出詳細證言「我本人是讀語言學的碩士
    ，我當時是共同科的老師，因為想要出國到法國進修博士，
    所以我就想要就我的專長先歸科，歸到應用外語系，我就依
    照學校正常的手續填申請單向應外系申請歸系，經當時的系
    主任戊○○以我不是博士拒絕我的申請，退我的件，我就再
    申請，我沒有再填單，我是用自己的簽呈簽給前任的代校長
    莊福典，但是莊代校長本身也沒有處理，我後來就向教育部
    申請，教育部要學校答覆，莊代校長就要系主任戊○○答覆
    給教育部，戊○○系主任答覆說我在學校所作所為，寫的很
    難聽，對我人身攻擊並說未經系上同仁三分之二同意我歸系
    ，但事實上現任校長許勝雄（這時已經換了現任校長）與教
    務長都有調查系上同仁根本未投票，所以我向教育部反應系
    上同仁未投票的事情，教育部要校方再做答覆，戊○○的答
    覆是說因為未投票所以就是未經系上同仁三分之二同意，針
    對這張答覆我覺得戊○○硬坳，我就向許勝雄校長反應，當
    時我知道人事主任丙○○告訴我，他有叫戊○○向我道歉，
    而且要他趕快幫我辦歸系，但是戊○○不肯，他認為他自己
    沒有錯，這是丙○○告訴我的，我認為戊○○是騙我這個白
    癡，我不是指別人，因為戊○○答覆未投票的事情不合理，
    先騙大家有投票，又硬坳未投票就是未經三分之二同意，這
    樣子很不合邏輯，許勝雄校長也認為不合邏輯，後來教育部
    組成五人小組為了我的歸系一事來校處理，老師就專長歸系
    是教育部的命令，所以教育部調查後，來函糾正校方說，校
    方不當延誤我歸系一年半，要校方立刻幫我完成歸系，這時
    戊○○已經辭職了，五人小組調查時有請戊○○出席，他當
    時剛辭職不久，丙○○說他不願意出席，戊○○走了之後是
    由教務長張世佳兼代，他替我召開系評會，張世佳會後告訴
    我，我全數通過歸系一事，我在93年2月即92年下學期歸到
    應外系。」等語，由是可知告訴人於教育部指派評鑑委員至
    校辦理應用外語系之教學評鑑時，其將上開被證9至被證11
    等文件散發予評鑑委員尚在其合法爭取己身權益管道之內，
    即使其在該等文件中記載前系主任戊○○在92學年第一學期
    應用外語系科第一次、第二次教評會紀錄上偽造會議紀錄之
    事（嗣經卷附臺灣臺北地方法院檢察署以93年度偵字第1147
    8號處分不起訴確定在案），且又在該等文件中間以情緒性
    言詞如「跋扈、濫用行政權力、硬坳錯誤，將大家當白癡」
    攻擊前系主任戊○○，均有所不當，然其主要用意係依法爭
    取其歸系之權益，當屬明確，而校內共同科目教師在爭取此
    項權益時，身為前應用外語系系主任之戊○○自有依法處理
    之義務，證人戊○○於本院94年10月4日審理時亦證稱己身
    確有行政疏失，是以，原審判決認為告訴人依循合法申訴管
    道向學校、教育部等相關單位陳訴，顯與「鬥垮張主任」、
    「不擇手段」有間，尚無不當。又查，被告於本院審理時尚
    坦言其於案發後（即告訴人提出告訴後）始蒐集到上開被證
    9至被證11等文件，其之前僅知道大概的內容，由是可知，
    被告於案發前尚無從完足明瞭告訴人爭取歸系之整個歷程，
    亦無從適當評論告訴人之行徑是否確屬「鬥垮張主任」、「
    不擇手段」，因是，被告所評論之事項雖確係校內為人師表
    者之道德言行之可受公評之事項，然其實無相當理由確信其
    於網際網路上所記載之「鬥垮張主任」、「不擇手段」是否
    真實，則其不應在開放之網際網路上遽以該等強烈之言詞評
    斷告訴人之行為。
二、原審核被告所為，係犯刑法第310條第2項之加重誹謗罪，審
    酌被告前無不良素行、其在網路上誹謗師長所產生對被害人
    名譽之損害及其犯後態度等一切情狀，量處如主文所示之刑
    ，並適用刑法第41條第1項前段，罰金罰鍰提高標準條例第
    1條前段、第2條規定，判處上訴人即被告拘役20日，如易科
    罰金以300元折算1日，其認事、用法均無違誤，量刑亦屬妥
    適。上訴人徒執前詞指摘原判決不當，核無理由，應予駁回
    。末按本院審酌被告前未曾受有期徒刑以上之宣告（此有台
    灣高等法院刑案被告全國前案紀錄表一紙在卷可稽），其年
    輕識淺、因一時失慮，致罹刑典，其經此次偵、審程序及罪
    刑宣告之教訓，當知所警惕，信無再犯之虞，本院認其刑以
    暫不執行為適當，爰依刑法第74條第1款之規定，併予宣告
    緩刑，以啟自新。
據上論斷，應依刑事訴訟法第455條之1第3項、第368條、第373
條，刑法第74條第1款，判決如主文。
本案經檢察官甲○○到庭執行職務
中　　華　　民　　國　　94　　年　　11　　月　　8 　　日
                  刑事第四庭審 判 長  鄭景文
                            法    官  王美婷
                            法    官  曾雨明
以上正本證明與原本無異。
本件不得上訴。
中　　華　　民　　國　　94　　年　　11　　月　　11　　日
                            書 記 官  王靜敏
中華民國刑法第74條第1款：
受 2 年以下有期徒刑、拘役或罰金之宣告，而有左列情形之一，
認為以暫不執行為適當者，得宣告2年以上5年以下之緩刑，其期
間自裁判確定之日起算：
一、未曾受有期徒刑以上刑之宣告者。
附件：
臺灣基隆地方法院刑事簡易判決　　　  94年度基簡字第258號
聲　請　人　臺灣基隆地方法院檢察署檢察官
被　　　告　丁○○　女　22歲（民國○○年○○月○○日生）
　　　　　　　　　　身分證統一編號：Ｚ000000000號
　　　　　　　　　　住基隆市○○區○○路39巷18之5號2樓
選任辯護人  盧立仁律師
上列被告因妨害名譽案件，經檢察官聲請以簡易判決處刑（94年
度偵字第678號），本院判決如左：
    主      文
丁○○散布文字，指摘足以毀損他人名譽之事，處拘役貳拾日，
如易科罰金，以壹佰元折算壹日。
    事實及理由
一、本件犯罪事實、證據，除檢察官聲請書之犯罪事實欄之「意
    圖散布於罪」，更正為「意圖散布於眾」外，其餘均引用檢
    察官聲請簡易判決處刑書之記載（如附件）。
二、被告雖坦承於網路上之國立台北商業技術學院應用外語系討
    論區，張貼指摘乙○○老師「鬥垮張主任」、「不擇手段」
    等文字，然辯稱：其所述為真實之意見，且依司法院大法官
    會議釋字第509 號解釋保障言論自由之意旨，發表評論（
    comment）或 意見（opinion）， 不應有所追究，而應受表
    意自由之完整保護。其既依憲法所保障之言論自由、校訓要
    求之「光明正直、大公無私的態度」及自己之良知，發表適
    當之言論，並非任意之謾罵，並不構成犯罪云云。經查：
    （一）按言論自由為人民之基本權利，憲法第11條有明文保
          障，國家應給予最大限度之維護，俾其實現自我、溝
          通意見、追求真理及監督各種政治或社會活動之功能
          得以發揮。惟為兼顧對個人名譽、隱私及公共利益之
          保護，法律尚非不得對言論自由依其傳播方式為合理
          之限制。刑法第310 條第1 項及第2 項誹謗罪即係保
          護個人法益而設，為防止妨礙他人之自由權利所必要
          ，符合憲法第23條規定之意旨，業經司法院大法官會
          議釋字第509 號解釋在案。就此合憲之刑法第310 條
          第2 項規定而言，行為人構成該條項之罪，其前提需
          行為人具有誹謗之真實惡意。而誹謗之真實惡意，係
          指行為人對其所指摘或傳述之虛偽不實足以損害他人
          名譽之事有所認識，進而決意加以指摘或傳述該事情
          之具體內容者而言。如無積極證據足以證明行為人有
          此真實惡意，即不能以誹謗罪相繩。本件被告在網路
          上留言，已如前述。而其所指摘乙○○老師之事，均
          係乙○○老師對系務、校務等事情有不同意見，依循
          合法申訴管道向學校、教育部等相關單位陳訴，此有
          簽呈、書函等影本附卷可稽，顯與所謂「鬥垮張主任
          」、「不擇手段」有間。被告為國立台北商業技術學
          院6年級學生，為其所自承，對此差別豈能諉為不知，
          卻仍執意為之，其有誹謗之真實惡意應甚顯然。
    （二）散布之文字，倘依遣詞用字、運句語法整體以觀，或
          依其文字內容所引發之適度聯想，以客觀社會通念價
          值判斷，如足以使人產生懷疑或足以貶抑被害人人格
          聲譽之可能或危險者，即足該當誹謗行為。被告上開
          留言，依社會通念判斷，確係就具體內容足以令人產
          生貶抑被害人人格聲譽之可能或危險。
    （三）行為人以善意發表言論，固可就可受公評之事，而為
          適當之評論，並因而阻卻誹謗罪之違法，刑法第 311
          條第3 款規定甚明。惟所謂適當之評論，是指行為人
          依其個人之主觀價值判斷而提出其主觀之評論意見，
          且無情緒性或人身攻擊性之言論。就此符合憲法所保
          障表見自由之意見陳述，始屬適當之評論（於英美法
          上稱之為合理評論原則）。本件被告所為上述留言內
          容，所為「鬥垮」、「不擇手段」均屬人身攻擊性質
          之言論，不能與適當評論同視。
三、被告意圖散布於眾，於網路上就具體內容指摘足以毀損他人
    名譽之事，核其所為係犯刑法第310 條第2 項之加重誹謗罪
    （檢察官所引法條無誤，然誤載為公然侮辱罪則有未洽，就
    此部分，本院已於94年4 月28日訊問被告時告知上開罪名，
    合併敘明）。
四、刑之酌科：本院審酌被告前無何不良素行，有台灣高等法院
    被告前案紀錄表在卷可按，其在網路上誹謗師長所產生對被
    害人名譽之損害，並其犯後態度等一切情狀，量處如主文所
    示之刑，並諭知易科罰金之折算標準。
五、依刑事訴訟法第449 條第1 項前段、第454 條第2 項，刑法
    第310 條第2 項、第41條第1項 ，罰金罰鍰提高標準條例第
    1 條前段、第2 條，逕以簡易判決處刑如主文。
中　　華　　民　　國　　94　　年　　6 　　月　　13　　日
                  基隆簡易庭法  官  邱志平
以上正本證明與原本無異。
如不服本判決，應於判決送達後10日內，向本院提出上訴書狀，
上訴於本院合議庭，並按他造當事人之人數附具繕本。
中　　華　　民　　國　　94　　年　　6 　　月　　13　　日
                            書記官  彭淑芳
附錄論罪法條：
中華民國刑法第310條第2項：
散布文字、圖畫犯前項之罪者，處 2 年以下有期徒刑、拘役或 1
千元以下罰金。
附件：
台灣基隆地方法院檢察署檢察官聲請簡易判決處刑書
　　　　　　　　　　　　　　　  　　　94年度偵字第678號
　 被　　告　丁○○　　　女　22歲(民國71年12月23日)
　　　　　　　　　　　　 身分證：Ｚ000000000號
　　　　　　　　　　　　 住　基隆市○○區○○路39巷18之5
　　　　　　　　　　　　　　 號2樓
上被告因妨害名譽案件，業經偵查終結，認為宜以簡易判決處刑
，茲將犯罪事實及證據並所犯法條分敘如下：
　　　　　犯罪事實
一、丁○○意圖散布於罪於93年9 月10日23時13分許，在基隆市
　　信義區○○路39巷18之5 號2 樓自宅，使用不知情之其母李
　  美玲名下ADSL網際網路服務，連上可供任何上網之不特定人
　　觀看之國立台北商業技術學院應用外語系應外討論區留言板
　　，匿名留言，指該應用外語系系主任乙○○老師「鬥垮張主
　　任」、「不擇手段」等文字，指摘足以毀損乙○○名譽之事
　　。嗣經他人上網發現轉告乙○○，報警循線查獲。
二、案經乙○○訴由台北市政府警察局移送偵辦。
　　　　　證據並所犯法條
一、證據：(1)被告之供述：被告確曾於上揭時地張貼本案留言內
　　容(2)告訴人乙○○之指訴：全部犯罪事實(3)國立台北商業技
　　術學院應用外語系應外討論區留言板網頁列印資料、IP查詢
　　回覆資料：本案留言內容係被告所為。
二、法條：刑法第310條第2項公然侮辱罪嫌。
三、依刑事訴訟法第451條第1項聲請逕以簡易判決處刑。
　　此　　致
台灣基隆地方法院基隆簡易庭
中　　華　　民　　國　　94　　年　　3 　　月　　31　　日
　　 　　　　　　　　　　　　　檢察官　張　長　樹
本件正本證明與原本無異
中　　華　　民　　國　　94　　年　　4 　　月　　4 　　日
　 　　　　　　　　　　　　　　書記官　葉　美　慧
附錄所犯法條：
刑法第310條第2項
　　 散布文字、圖畫犯前項之罪者，處 2 年以下有期徒刑、拘
　　 役或 1 千元以下罰金。
附記事項：本件係依刑事訴訟法簡易程序辦理，法院簡易庭得不
傳喚被告、輔佐人、告訴人、告發人等出庭即以簡易判決處刑；
被告、被害人、告訴人等對告訴乃論案件如已達成民事和解而要
撤回告訴或對非告訴乃論案件認有受傳喚到庭陳述意見之必要時
，請即另以書狀向簡易法庭陳述或請求傳訊。
